【裁判字號】    98,台上,5420
【裁判日期】    980924
【裁判案由】    強盜
【裁判全文】
最高法院刑事判決            九十八年度台上字第五四二０號
上  訴  人  甲○○
                    另案在台灣高雄監獄執行）
選任辯護人  張名賢律師
上列上訴人因強盜案件，不服台灣高等法院高雄分院中華民國九
十八年七月三十日第二審判決（九十八年度上訴字第五四四號，
起訴案號：台灣高雄地方法院檢察署九十七年度偵字第二三八五
五號），提起上訴，本院判決如下：
    主  文
原判決關於強盜部分撤銷，發回台灣高等法院高雄分院。
    理  由
本件原判決認定上訴人甲○○前於民國九十三年間，曾多次因違
反毒品危害防制條例案件，經法院判處徒刑，最後一次判處有期
徒刑九月確定，於九十五年十一月二十日執行完畢。復意圖為自
己不法之所有，於九十七年八月十六日晚上十一時五十分許，在
高雄縣鳳山市○○路二三０號「國父紀念館」停車場前，見被害
人乙○○停妥車輛正欲離去之際，持客觀上具危險性之兇器水果
刀一把，並以左手掐住被害人右手臂，造成被害人手臂瘀傷，致
其不能抗拒後，強行取走被害人背在右肩上之橘色側肩包（內有
行動電話一支、現金新台幣〈下同〉二千元、身分證、駕照、健
保卡三張、便利超商儲值卡、信用卡四張、提款卡二張）後，再
緊抓住被害人上衣領口，往公園方向拖行，被害人趁機掙脫，旋
即對外呼救，上訴人聞其尖叫聲後，始罷手逃離現場等情。因而
撤銷第一審關於強盜部分所為科刑之判決，改判仍論處上訴人攜
帶兇器強盜罪刑（累犯）。固非無見。
惟查：審理事實之法院就與待證事實有重要關係，在客觀上認應
行調查之證據，雖已為調查，惟其內容尚未臻明瞭者，即與未經
調查情形無異，遽行判決，即有應於審判期日調查之證據未予調
查之違法。上訴人雖自白於上開時、地強取被害人皮包之事實，
然堅決否認持刀犯之。而被害人於警詢時先陳稱遭強盜財物之際
，未看清上訴人是否持有刀械；嗣於偵、審中則另稱上訴人強盜
財物時，確持類似水果刀，刃長約十三公分之刀械等語。陳述前
後不一。原判決就被害人所為上開有利與不利上訴人前後不一之
陳述，固以被害人於原審已陳明警詢之初，其甚為緊張，警員詢
問上訴人有無持刀，其初回稱有，但警員表示其必須確認，確認
前暫先記載未持刀，嗣警員如何記載其不得而知，然其相信以警
員之專業，應會再行求證，又本件其遭強盜時，光線甚亮，上訴
人確有持刀，其見上訴人右手持刀，即始終注意該刀，深怕遭上
訴人刺傷等語，再參諸被害人年已三十餘歲，依其人生歷練、近
距離目視及對刀械之認知，應無誤認之虞，且人於突遭驚嚇之際
，常會有不知所措之舉，是被害人於警詢中因甫遭行強而心神未
定，對於司法訊問程序亦或有生疏，致於警詢中未能明確陳述上
訴人持刀，尚符合一般常情云云為由，因而採信被害人於偵、審
中所為上開不利上訴人之證言，而捨棄其於警詢中所為有利上訴
人之陳述。並說明檢察官聲請調閱被害人警詢錄音帶一節，因證
人於警詢中之陳述，依法並無錄音之規定，即無從調閱等語。然
被害人之警詢筆錄，業經其簽名確認，其就該筆錄記載之內容，
自無不知之理；且原判決上開說明既認被害人對上訴人持刀一事
無誤認之虞，則被害人於警詢時竟未向警員陳述明確，而任由警
員為相反之記載，殊難謂係情理之常，是其於偵、審中所為由警
員暫先記載未持刀之說，與事實是否相符，即待釐清。而此攸關
上訴人本件強盜犯行，是否有刑法第三百二十一條第一項各款應
加重其刑事由之認定，與上訴人之利益有重大關係，檢察官並因
而聲請調取、勘驗被害人警詢錄音光碟，此外，似亦不難藉由傳
訊負責警詢之警員到庭查明。乃原審未實際向警局究明有無該錄
音光碟予以調查，即以法無應對證人錄音之明文為由不予勘驗，
亦未遑為其他任何必要之調查，逕為上開證據取捨，且據而為對
上訴人不利之判斷，非但證據調查職責未盡，且其此項自由判斷
職權之行使，是否合於經驗法則，亦待研求。上訴意旨執以指摘
原判決不當，非無理由。按第三審法院應以第二審判決所確認之
事實為判決基礎，刑事訴訟法第三百九十四條第一項前段定有明
文。原判決上述之違背法令影響於事實之確定，本院無可據以為
裁判，應認原判決關於強盜部分有發回更審之原因。
據上論結，應依刑事訴訟法第三百九十七條、第四百零一條，判
決如主文。
中    華    民    國  九十八  年    九    月  二十四  日
                      最高法院刑事第四庭
                          審判長法官  張  淳  淙
                                法官  劉  介  民
                                法官  蔡  彩  貞
                                法官  陳  世  雄
                                法官  魏  新  和
      本件正本證明與原本無異
                                      書  記  官
中    華    民    國  九十八  年    九    月  二十八  日
                                                Ａ


司法院資訊處製作；財團法人民間司法改革基金會備份。
